【裁判字號】    99,簡,83
【裁判日期】    991029
【裁判案由】    菸酒管理法
【裁判全文】
臺北高等行政法院判決
                                        99年度簡字第83號
原      告  甲○○
被      告  基隆市政府
代  表  人  乙○○○○○○住同上
上列當事人間菸酒管理法事件，原告不服財政部中華民國98年12
月21日台財訴字第09813030640 號（案號：第09803769號）訴願
決定，提起行政訴訟，本院判決如下：
    主  文
原告之訴駁回。
訴訟費用由原告負擔。
    事實及理由
壹、事實概要：
    緣原告於基隆市○○路222 號振興檳榔攤陳列販售未稅私菸
    ，經被告菸酒聯合查緝小組會同國稅局及行政院海巡署岸巡
    第二總隊人員於民國（下同）98年9 月28日查獲，被告乃依
    菸酒管理法第47條等規定，處原告罰鍰新臺幣（下同）25,0
    00元，並沒入系爭私菸乙包。原告不服，提起訴願，經遭駁
    回，遂向本院提起行政訴訟。
貳、本件原告主張：
一、原告並無販賣系爭私菸之主觀意圖，顯然不構成菸酒管理法
    第47條所定之裁罰要件，原處分及訴願決定指稱原告基於販
    賣意圖而陳列私菸，與事實不符：
（一）按行政罰法第7 條第1 項規定：「違反行政法上義務之行
      為非出於故意或過失者，不予處罰。」，且按販賣、運輸
      、轉讓或意圖販賣而陳列私菸、私酒者，處新台幣5 萬元
      以上50萬以下罰鍰，菸酒管理法第47條雖定有明文，然仍
      應以行為人主觀上已具備販賣私菸、私酒之意圖，始有成
      立餘地。
（二）對於原告在98年9 月28日遭被告菸酒聯合查緝小組查緝時
      持有系爭私菸乙事，原告對此雖不表示否認，但究其原因
      僅係原告基於個人使用之目的，始將系爭私菸攜帶至經營
      之檳榔攤處，嗣原告因故離開檳榔攤，所僱用之越南籍店
      員武氏杏一時不察，在未向原告詢問系爭私菸是否供販賣
      之用前，竟擅自將系爭私菸放置在商品陳列架上，致被告
      菸酒聯合查緝小組於現場查緝時，誤以為原告係基於販賣
      意圖而陳列系爭私菸，進而處以罰鍰。依上開過程可知，
      原告持有系爭私菸之目的係供個人施用，主觀上並無販賣
      之意圖，不能僅憑武氏杏之個人臆測，即對原告為不利之
      判斷。
（三）被告菸酒聯合查緝小組於98年9 月28日對原告經營之檳榔
      攤進行查緝時，現場扣得之私菸數量僅有1 包，倘若原告
      係基於販賣意圖而陳列系爭私菸，按理應在商品陳列架上
      放置私菸數包以供顧客選擇，甚至準備相當數量之存貨在
      場，絕無可能僅查得區區私菸1 包而已，可見系爭私菸確
      實係店員武氏杏在未得原告允許下，誤將其擺放在商品陳
      列架上，顯然原告絕無意圖販售之情事。況且系爭私菸在
      盒裝上並未標示價格，若有販售之意，豈會不在盒裝外觀
      上予以標價。可見原處分及訴願決定之認定與常理有違，
      益徵系爭私菸絕非供顧客購買之商品。
二、為證明系爭私菸乃原告店員武氏杏在未得原告之同意下，擅
    自將其置放於檳榔攤之商品陳列架，且原告絕無販賣系爭私
    菸等事實，請傳喚武氏杏到庭作證，以釐清案情等情。並聲
    明求為判決撤銷訴願決定及原處分。
參、被告則以：
一、按菸酒管理法第6 條規定：「本法所稱私菸、私酒，指未經
    許可產製或輸入之菸酒。」、第47條規定：「販賣運輸轉讓
    或意圖販賣而陳列私菸、私酒者，處新台幣5 萬元以上50萬
    以下罰鍰。但查獲物查獲時現值超過新台幣50萬元者，處查
    獲物查獲時現值1 倍以上5 倍以下罰鍰。」、第58條規定：
    「查獲之私菸、私酒、劣菸、劣酒與供製私菸、私酒之原料
    、器具及酒類容器沒收或沒入之。」。
    行政罰法第8 條規定：「不得因不知法規而免除行政處罰責
    任。但按其情節，得減輕或免除其處罰。」、第18條第3 項
    前段：「依本法規定減輕處罰時，裁處之罰鍰不得逾法定罰
    鍰最高額之二分之一，亦不得低於法定罰鍰最低額之二分之
    一；……」。
    菸酒查緝及檢舉案件處理要點第23點規定：「主管機關派員
    進行稽查或檢查時，應至少有2 人共同執行執務，」、同要
    點第45點第2 目規定：「依本法第47條第1 項前段規定裁罰
    之案件，第1 次查獲者，除查獲現值未達新台幣5 萬元者，
    處以新台幣5 萬元之罰鍰外，查獲現值超過新台幣5 萬元者
    ，處以查獲現值加計新台幣5 萬元之罰鍰，…。」。
    財政部98年5 月7 日台財庫中字第09803054670 號函略以：
    准許旅客攜帶自用或餽贈之限量菸酒，無須取具菸酒進口業
    許可執照即可輸入，故日後於市面查獲該等菸酒公開販售者
    ，應依菸酒管理法第6 條規定，以私菸酒論處，並得依同法
    第47條規定裁處。
二、原告雖然向他人承租檳榔攤，但實際上由武氏杏對外販賣經
    營，稽查當日武氏杏所言每包賣85元應值得採信，而非原告
    於事後訴願書及起訴狀中所稱，系爭私菸供自用，無販售意
    圖，乃武氏杏不知而擺在菸品陳列架上。
三、於執行專案稽查時，現場系爭私菸雖然僅查獲乙包，然而被
    告98年9 月22日已接獲檢舉編號機密52號，原告所承租檳榔
    攤販賣系爭私菸在案，於98年9 月24日派臨時人員陳登鳴至
    檳榔攤宣導並查證時，菸品陳列架尚有系爭私菸7 包之事實
    ，依菸酒查緝及檢舉案件處理要點第23點規定：主管機關派
    員進行稽查或檢查時，應至少有2 人共同執行執務，所以當
    場未予取締，繼續至隔壁224 號檳榔攤宣導，顯示原告確有
    販賣且已販賣多日，其辯解係供自用，因一時疏忽所致等語
    …，實為意圖規避卸責之詞。
四、原告承租檳榔攤由武氏杏（越南籍）經營，98年9 月28日武
    氏杏受檢時，充分配合稽查有問必答，及至查獲系爭私菸後
    ，對於問話一概以「不知道」或「找老板回答」。被告請林
    美鳳再通知原告，原告才姍姍來遲，由被告財政處菸酒管理
    科黃燕鳴科長提示系爭私菸，並朗讀現場處理紀錄表記載內
    容，原告無異議並配合簽名，被告才離開，查緝經過全程錄
    影、錄音。
五、民眾向被告檢舉原告違反菸酒管理法第47條經查證屬實，依
    法應處5 萬元罰鍰，並沒入系爭私菸。法律規定有錯必罰，
    並需符合公平處理原則，為匡正社會之工具，雖非目的，然
    在引用法條之餘，被告執行上尚存惻隱兼顧情理，函請原告
    提出意見陳述，依原告陳情書就個案審情酌量，爰依行政罰
    法第8 條及第18條第3 項規定，同意原告請求減輕罰鍰二分
    之一，即處罰鍰2 萬5 千元及分5 期繳納，裁處書並合法送
    達。被告秉持依法行政原則之外，亦本人性兼顧情理等語，
    資為抗辯。並聲明求為判決駁回原告之訴。
肆、兩造不爭之事實及兩造爭點：
    如事實概要欄所述之事實，業據提出商業登記資料、查獲違
    法嫌疑對菸酒案件現場處理紀錄表、受理檢舉違反對菸酒管
    理法案件訪談紀錄表（表一）、原處分為證，其形式真正為
    兩造所不爭執，堪信為真，兩造爭點厥為：系爭香煙是否供
    販賣之用？
伍、本院之判斷：
一、本件應適用之法條：
（一）菸酒管理法第6 條規定：「本法所稱私菸、私酒，指未經
      許可產製或輸入之菸酒。」
（二）菸酒管理法第47條規定：、「販賣、運輸、轉讓或意圖販
      賣而陳列私菸、私酒者，處新臺幣5 萬元以上50萬元以下
      罰鍰。……」
（三）菸酒管理法第58條規定：「依本法查獲之私菸、私酒、劣
      菸、劣酒與供產製私菸、私酒之原料、器具及酒類容器，
      沒收或沒入之。」
（四）行政罰法第8 條規定：「不得因不知法規而免除行政處罰
      責任。但按其情節，得減輕或免除其處罰。」
（五）行政罰法第18條第3 項規定：「依本法規定減輕處罰時，
      裁處之罰鍰不得逾法定罰鍰最高額之二分之一，亦不得低
      於法定罰鍰最低額之二分之一；……」
二、系爭香煙係供販賣之用：
    本件係被告於現場查獲系爭未稅私菸「陳列於商品陳列架上
    」，有原處分卷附98年9 月28日查獲違法嫌疑菸酒案件現場
    處理紀錄表、查緝現場之錄影光碟及查獲照片可稽，且為原
    告所不爭，原告雖主張該包菸品僅為自用，因店員不小心置
    在菸攤上，非為販售云云，惟查本件係經檢舉到場查獲之案
    件，且系爭未稅私菸係「陳列於商品陳列架上」，若真係私
    人使用，怎有可能未開封而「置於陳列架上」？參諸原告98
    年10月16日陳情函稱「貴府‧‧查獲販賣稅菸『峰』1 包，
    違反菸酒管理法。本人因生活上經濟壓力大最近才開始販售
    檳榔兼賣菸品以紓困窘，對於相關法令規定實不瞭解，不知
    免稅菸品不能陳列販賣，平日營生已不易，‧‧」（見原處
    分卷證14），若真是店員不小心誤放，原告於查獲第一時間
    必然向查獲人員喊冤陳明，又豈會於事後寄送之陳情書內自
    承「不知免稅菸品不能陳列販賣」（被告且因而減輕其罰鍰
    ）？至查獲陳列之菸品雖只有一包，但也有可能是「販賣所
    剩餘，但尚未進貨」所致，此於販賣處所亦頗為常見，尚難
    為原告有利之證據，原告主張，無非事後卸責之詞，不足採
    信，其聲請傳喚店員武氏束（越南籍）云云，本院認並無必
    要。
三、按行政罰法第18條第3 項前段規定之適用，須有行政罰法得
    減輕或免除其處罰（例如行政罰法第8 條但書）規定之適用
    ，並非依據該法第18條第3 項規定即得減輕法定罰鍰最低額
    ，本件原處分認定原告違法販售私菸，依菸酒管理法第47條
    第1 項規定，應處5 萬元以上50萬元以下之罰鍰，嗣因考量
    原告係屬初犯，且其所得利益甚微等，遂依行政罰法第18條
    第3 項規定，減輕法定罰鍰最低額（5 萬元）二分之一，處
    以罰鍰25,000元整，並沒入系爭私菸乙包，其並未指明原告
    系爭行為「有何得減輕或免除其處罰規定」之適用，即逕行
    援引該法第18條第3 項規定予以減輕法定罰鍰最低額，固有
    違誤，但因依行政救濟之結果，不得為更不利於請求救濟人
    之決定之法理，原處分仍應予維持。
四、從而，原處分罰鍰部分雖有違誤，但並無撤銷之必要，其餘
    部分則無違法，訴願決定予以維持，核屬正確，原告訴請撤
    銷，為無理由，應予駁回。
五、兩造其餘攻擊防禦方法均與本件判決結果不生影響，故不逐
    一論述，併此敘明。
據上論結，本件原告之訴為無理由，依行政訴訟法第236 條、第
195 第1 項後段、第98條第1 項前段，判決如主文。
中    華    民    國    99    年    10    月    29    日
                    臺北高等行政法院第七庭
                                    法  官  畢乃俊
上為正本係照原本作成。
本件以訴訟事件所涉及之法律見解具有原則性者為限，始得於本
判決送達後20日內向本院提出上訴狀並表明上訴理由，如已於本
判決宣示後送達前提起上訴者，應於判決送達後20日內補具上訴
理由（均按他造人數附繕本），且經最高行政法院許可後方得上
訴。
中    華    民    國    99    年    10    月    29    日
                                     書記官  簡信滇

司法院資訊處製作；財團法人民間司法改革基金會備份。
